臺灣臺中地方法院刑事判決　　　　　　 100年度訴字第2688號
公　訴　人　臺灣臺中地方法院檢察署檢察官
被　　　告　王啟昌
指定辯護人　胡達仁律師（義務辯護）
上列被告因殺人未遂案件，經檢察官提起公訴（100 年度偵字第
20834 號），本院判決如下：
    主  文
王啟昌殺人未遂，處有期徒刑貳年，扣案菜刀壹把沒收。
    犯罪事實
一、緣王啟昌與居住在其臺中市○○區○○路（起訴書誤為「濱
    海路」）258 之14號住家附近街道之陳保元間，素無恩怨仇
    隙，亦無往來情誼，僅因王啟昌曾於民國100 年9 月21日當
    日中午、傍晚稍早時分，數度前往陳保元位於同區○○路（
    起訴書誤為「濱海路」）257 之10號居所，無端向陳保元提
    及積欠附近商店之金錢要趕緊償還及所飼養之犬隻吵其安寧
    等話語，致陳保元心有不滿，嗣陳保元於同日下午7 時許，
    飲用330 毫升之臺灣啤酒1 瓶後，已有醉意，攜帶平日防身
    之鐵管1 支外出遛狗，於行經王啟昌上開住處前時，即站在
    門外，向人在屋內之王啟昌大喊「你再叫一次啊」等語，復
    又持鐵管毆打王啟昌之背部（傷害部分未據王啟昌告訴），
    經王啟昌以言語驅趕陳保元未果，乃心生不滿，明知人體頭
    部及頸部係人體血管匯流之重要部位，若持質地堅硬銳利之
    菜刀刺傷，足以致人於死，竟萌殺人之犯意，速折返屋內廚
    房取得全長約30公分、刀刃長約16.5公分之菜刀1 把後，返
    回陳保元站立之該屋門外，隨即持手中之菜刀朝面前之陳保
    元頭部方向接連揮砍2 刀，而先後砍及陳保元之頸部、下巴
    ，致陳保元受有頸部挫傷撕裂傷（傷口深度分別為8x0.5x0.
    5 ）、下巴撕裂傷（傷口深度為2x0.1x0.1 ）等傷害，其間
    陳保元曾舉起右手臂阻擋其刀，王啟昌猶繼續朝其揮砍第3
    刀，陳保元見狀雖轉身閃避，而未遭第3 刀砍及，惟其仍以
    手中所持鐵管揮落王啟昌所持之菜刀後，即遭王啟昌一手抓
    住該鐵管，一手猶欲撿拾掉落地上之菜刀，經陳保元以手推
    開王啟昌，王啟昌猶怒氣未消，而對陳保元口出「刀子不要
    被我找到，如果讓我找到，我一樣要殺你」等語，惟陳保元
    因受傷流血，乃於步行數步後癱倒在地，適遇王啟昌之父親
    王聰明在住處二樓內聽聞上開爭鬥聲響後，下樓查看，恰好
    看見陳保元與王啟昌面對面對話後，陳保元負傷步行數步即
    倒下之過程，隨即自屋內奔出將王啟昌叫進屋內，始防止王
    啟昌繼續殺害陳保元。王啟昌進屋後，即以上址住處內之家
    用電話撥打電話報警，並在主管刑事偵查訴追之公務員尚未
    發覺其有上開殺人犯行之際，主動向該員警自首其持菜刀殺
    害陳保元之情事，並於事後接受裁判。而陳保元經緊急送醫
    救治，始倖免於死。
二、案經陳保元訴由臺中市政府警察局清水分局報請臺灣臺中地
    方法院檢察署檢察官偵查起訴。
    理    由
甲、程序方面：
一、按，除刑事訴訟法第159 條之1 至之3 之情形外，下列文書
    亦得為證據：一、除顯有不可信之情況外，公務員職務上製
    作之紀錄文書、證明文書。二、除顯有不可信之情況外，從
    事業務之人於業務上或通常業務過程所須製作之紀錄文書、
    證明文書。三、除前二款之情形外，其他於可信之特別情況
    下所製作之文書。刑事訴訟法第159 條之4 就此亦有明文。
    經查：
（一）卷附臺中市政府警察局指揮中心受理110 報案紀錄單，性
      質上為該指揮中心受理警員於接聽報案電話後所為例行性
      填載之紀錄文書，屬刑事訴訟法第159 條之4 第1 款規定
      之公務員職務上製作之紀錄文書。
（二）按醫師執行醫療業務時，不論患者是因病尋求診療，或因
      特殊目的而就醫，醫師於診療過程中，應依醫師法之規定
      ，製作病歷，此一病歷之製作，均屬醫師於醫療業務過程
      中所須製作之紀錄文書，而且每一醫療行為均屬可分，因
      其接續之看診行為而構成醫療業務行為，其中縱有因訴訟
      目的，例如被毆、打、砍殺而尋求醫師之治療，對醫師而
      言，仍屬其醫療業務行為之一部分，仍應依法製作病歷，
      則該病歷仍屬業務上所製作之紀錄文書，與通常之醫療行
      為所製作之病歷無殊，自屬刑事訴訟法第159 條之4 第2
      款所稱從事業務之人於業務上所須製作之紀錄文書，而診
      斷證明書係依病歷所轉錄之證明文書，自仍屬本條項之證
      明文書（最高法院97年度台上字第666 號刑事判決參照）
      。則卷附診斷證明書，既屬醫師為執行醫療業務行為所製
      作之證明文書。
（三）綜此，本院審酌上開二項證據之取得過程中，並無公務員
      違法取得證據之情況存在，且該證據為本案犯罪事實證明
      所必要，咸認均得採為本案證據。
二、又按，法院或檢察官依刑事訴訟法第208 條規定囑託醫院、
    學校或其他相當之機關、團體為鑑定時，祇須其以言詞或書
    面提出之鑑定報告，符合刑事訴訟法第206 條第1 項、第20
    8 條所規定之形式要件，即具有證據能力，此即屬於刑事訴
    訟法第159 條第1 項所稱「法律有規定」之特別情形，最高
    法院96年度臺上字第6842號刑事判決意旨著有明文。而刑事
    訴訟之鑑定，為證據調查方法之一種，係指由具有特別知識
    經驗之人或機關，就特別需要特殊知識經驗之事項，予以鑑
    識、測驗、研判及斷定，供為法院或檢察官認定事實之參考
    。刑事訴訟法第198 條規定：「鑑定人由審判長、受命法官
    或檢察官就下列之人選任一人或數人充之：一、就鑑定事項
    有特別知識經驗者。二、經政府機關委任有鑑定職務者。」
    ，又同法第208 條第1 項前段規定：「法院或檢察官得囑託
    醫院、學校或其他相當之機關、團體為鑑定」即本此旨。上
    級檢察機關首長基於辦案實務需要，函示指定某類特殊案件
    之待鑑事項，囑託某一或某些特別具有該項專門知識經驗之
    機關，予以鑑定，並非法所不許。從而，警察機關逕依該函
    示辦理，按諸檢察一體及檢察官指揮調、偵查之原則，難認
    於法不合（最高法院96年度台上字第4177號判決意旨參照）
    。卷附內政部警政署刑事警察局鑑定書，係由警察機關依照
    上級檢察機關首長函示指示而送請該鑑定單位進行鑑定所得
    結果，並載明其鑑定之方法，依據刑事訴訟法第159 條之立
    法理由及同法第206 條之規定，且經本院依刑事訴訟法第16
    5 條第1 項之規定踐行調查證據程序，與被告所涉犯罪之證
    明具有關連性，應具有證據能力。
三、又被告就其所涉犯罪事實所為部分不利於己之供述，經核並
    無刑事訴訟法第156 條第1 項出於強暴、脅迫、利誘、詐欺
    、疲勞訊問、違法羈押或其他不正方法之情事，且調查結果
    亦與卷內其他證據資料所呈現之犯罪事實相符，依刑事訴訟
    法第156 條第1 項之規定，自得作為證據。
四、再按，被告以外之人於檢察事務官、司法警察官或司法警察
    調查中所為之陳述，與審判中不符時，其先前之陳述具有較
    可信之特別情況，且為證明犯罪事實存否所必要者，得為證
    據。刑事訴訟法第159 條之2 著有明文。而上開條文之傳聞
    例外，即英美法所稱之「自己矛盾之供述」，必符合被告以
    外之人於檢察事務官、司法警察官、司法警察調查中所為之
    陳述，「與審判中不符」，且其先前之陳述，具備「可信性
    」及「必要性」二要件，始例外得適用上開規定，認其先前
    所為之陳述，為有證據能力。查告訴人陳保元於警詢中之陳
    述，經與其於本院審理中之證述對照，可知關於陳保元於遭
    被告持刀砍殺之際，有無以手中所持鐵管打落被告手中之菜
    刀乙節，係有前後不符之情形，然經調查證人陳保元之前後
    證述、被告之供述、現場照片所拍攝之跡證、證人王聰明之
    證述等情後，認為就證人陳保元於本院審理中所證內容，與
    上開警詢中之陳述不相符者，應以其於警詢中之陳述較為接
    近案發過程之記憶，較為可採（理由詳後述）。另就證人陳
    保元陳述時之外部狀況予以觀察，並無積極證據足以說明先
    前之警詢陳述有受到外力干擾、公務員以強暴脅迫等不正取
    供手段違法得證據等情存在，堪認其先前之陳述係出於自然
    之發言，本院認為適當，依上開規定，認該證人陳保元之警
    詢陳述，亦得為證據。
五、末按被告以外之人（包括證人、鑑定人、告訴人、被害人及
    共同被告等）於審判外之陳述雖不符刑事訴訟法第159 條之
    1 至之4 等4 條之規定，而經當事人於審判程序同意作為證
    據，法院審酌該言詞陳述或書面陳述作成時之情況，認為適
    當者，亦得為證據；當事人、代理人或辯護人於法院調查證
    據時，知有刑事訴訟法第159 條第1 項不得為證據之情形，
    而未於言詞辯論終結前聲明異議者，視為有前項之同意，同
    法第159 條之5 定有明文。立法意旨在於傳聞證據未經當事
    人之反對詰問予以核實，原則上先予排除。惟若當事人已放
    棄反對詰問權，於審判程序中表明同意該等傳聞證據可作為
    證據；或於言詞辯論終結前未聲明異議，基於尊重當事人對
    傳聞證據之處分權，及證據資料愈豐富，愈有助於真實發見
    之理念，且強化言詞辯論主義，使訴訟程序得以順暢進行，
    上開傳聞證據亦均具有證據能力。是以，除前述各節關於證
    據能力之說明外，下列經本院引為本案證據，並於審理時踐
    行調查證據程序之被告以外之人於審判外之陳述，依卷證資
    料所示，其等作成之狀態，並無違背陳述者而為，或其他違
    法取供之情事，或有偽造、變造證據之情形，且檢察官、被
    告及指定辯護人於本院言詞辯論終結前未聲明異議，而本院
    審酌該等陳述之作成及證據之取得，做成者並無受人情施壓
    或干擾之情形，亦無偽造、變造證據之情事存在，復為本院
    事實認定之重要依據，故認為作為本案之證據尚屬適當，均
    應認具有證據能力。
六、至於員警拍攝之現場照片及告訴人傷勢照片、扣案之菜刀1
    把，均係以物件之存在及其呈現之狀態為證據資料，性質上
    屬物證而非供述證據，既無證據證明係實施刑事訴訟程序之
    公務員因違背法定程序而取得，且與本案待證事實具有自然
    之關聯性，亦得為證據。
乙、實體方面：
一、訊據被告王啟昌固不否認有於前揭時、地，與告訴人陳保元
    發生爭執，並手持菜刀刺及陳保元之頸部、下巴，造成前揭
    傷害之事實，惟矢口否認有何殺人未遂犯行，辯稱：其無殺
    人犯意，並非一出廚房就砍陳保元，其拿著刀出來時，有先
    叫他回去，不要在其住處亂云云。指定辯護人則為被告辯稱
    ：被告之行為只是普通傷害罪，被告當時酒測值高達0.85，
    他對於持菜刀揮砍的部位及力道拿捏都沒有控制能力，被害
    人雖然是頸部受傷，但被告已經無法控制自己的行為，顯然
    不具殺人犯意，被告與被害人不認識，顯然沒有殺被害人的
    動機，自難認被告有殺人之犯行云云，資為辯護。經查：
（一）被告有於事實欄所示時、地，與告訴人陳保元發生口角爭
      執後，持菜刀傷及陳保元，致陳保元受有上開傷害送醫急
      救等事實，業據證人即告訴人陳保元於本院審理中具結證
      述：伊於當天晚上遛狗時，經過被告家門口，看他在家裡
      ，伊在門外大聲叫他「你再叫一次啊」，他在家中轉頭看
      到是伊在叫，就叫伊等一下，他馬上跑去廚房拿菜刀出來
      ，從廚房出來後就往伊這邊跑，廚房那裡離伊約10幾步路
      遠，伊看王啟昌拿刀跑向伊，伊站在原地沒有動，仍舊是
      面對著王啟昌家中的方向；被告出來之後沒有說什麼話，
      就直接從伊脖子那裡揮下去，第1 刀就砍到脖子，他馬上
      又揮第2 刀砍到伊的下巴，他接著又揮第3 刀，但伊閃過
      第3 刀，所以沒有被砍到，這3 刀是接著砍向伊的，伊問
      被告「你為什麼要砍我」，伊用手摸自己被刀子砍到的部
      位，然後就倒下去了；被告看起來是要致伊於死的樣子，
      他揮砍刀子是直接砍伊的脖子，他揮刀的時候很用力，揮
      刀很迅速，他揮砍1 刀之後手舉起來又馬上砍下一刀，3
      刀都如此。被告第1 刀是由上往下砍，刀子順著伊臉頰旁
      向下斜砍到伊的頸部，第3 刀、第3 刀一樣都是由上往下
      砍，但伊在他砍第3 刀時已經稍微閃過了等語（見本院審
      理卷所附100 年12月7 日審判筆錄第3 至13頁），而陳保
      元因之受有頸部挫傷撕裂傷及下巴撕裂傷（傷口深度分別
      為8x0.5x 0.5及2x0.1x0.1 ）等傷害乙節，亦有警方拍攝
      之陳保元傷勢照片及童綜合醫療社團法人童綜合醫院出具
      之診斷證明書在卷為憑（見警卷第15至21、26頁），並有
      臺中市政府警察局清水分局大秀派出所警員許哲維之職務
      報告、刑案現場測繪圖、刑案現場照片、扣案物照片等附
      卷可稽（見警卷1 、15至20、22至23頁）。另扣案菜刀經
      送鑑定結果，該刀刀柄上留存之血跡，與陳保元之DNA 型
      別相符，該型別在臺灣地區中國人口分佈之機率為4.54×
      10的負21次方乙節，此有內政部警政署刑事警察局100 年
      11月2 日刑醫字第1000135083號鑑定書1 份在卷可稽（見
      本院審理卷），堪認扣案菜刀即為被告用以揮砍陳保元頭
      部、頸部所使用之物無訛。綜上證據調查結果，參以被告
      所供承：有持扣案菜刀揮砍到陳保元之頸部、下巴等處等
      語，足認證人陳保元上開證述情節，核與真實，此部分之
      客觀事實，首堪認定。
（二）關於證人陳保元於本院審理中之部分證述情節，與其前於
      警詢中之陳述不相符，惟本院經調查證據後，認為就下述
      部分應以證人陳保元於警詢中之陳述較為可採。茲分述如
      下：
    1.就被告所持之菜刀是否遭陳保元以鐵管打落乙節，證人陳
      保元於本院審理中於檢察官主詰問時，先證稱略以：伊一
      去王啟昌家時就用鐵管去敲地面，鐵管就掉落在地上，伊
      是空手被王啟昌持刀砍殺，王啟昌砍伊3 刀當時，伊只有
      舉起右手，以右手臂去阻擋，沒有用鐵管去阻擋王啟昌，
      也沒有用鐵管打王啟昌的右手而打落菜刀等語，後經辯護
      人反詰問「有無拿鐵管打王啟昌」此一問題，及經本院問
      伊「提示警卷第5 頁背面，你在警局稱你有打他的右手，
      還有打到菜刀，菜刀還因此被打落，是否實在」等問題時
      ，證稱「我不記得有沒有這件事了。」等語在卷。惟查，
      證人陳保元於警詢中係指訴：「…王啟昌就去他家中拿菜
      刀出來，沒說半句話，菜刀就從我的頭部砍過來，我有閃
      躲但是右側頸部被他殺傷，第2 刀他又是從我的頭部砍過
      來，我也閃躲但來不及，下巴被殺傷，第3 刀他又連續砍
      過來我有躲過，我頸部的血已經流到右手掌，我就拿我帶
      來的鐵管，往他持菜刀的右手打過去，第1 下打到手，但
      刀沒掉，第2 下打到菜刀面，第3 下打到他的手，菜刀才
      掉在地上，…」等語綦詳，且就其見被告持刀砍來第1 刀
      、第2 刀時，如何閃躲未果，第3 刀因閃躲而避開，被告
      之菜刀掉落方式等節，皆指證歷歷，核與被告於警詢、偵
      查中就此部分之供述相符，且與被告於偵查中係所供：陳
      保元拿鐵棍打到其的手，菜刀就掉在地上等語，互核較一
      致。另就被告住處外物品擺設之場景此點，若有一人面朝
      被告住處門口之方向站立所見之被告住處騎樓下至道路邊
      緣之空間，站立者之右側可見由內而外依序擺放洗衣機、
      水槽及綠色盆栽數盆，該站立者之左側可見騎樓下放有塑
      膠製鞋架乙節，此觀之警卷第15頁下幅照片、17頁下幅照
      片、18頁上幅照片所攝內容即明。而警方到場時所見菜刀
      掉落位置係在上開路旁盆栽外側之路面上，陳保元之鐵管
      亦掉落在地面上（嗣經人拾起後斜立放在洗衣機與水槽旁
      之縫隙內）乙節，亦有警卷第20頁所附照片可佐。衡之上
      開菜刀、鐵管掉落之情形，佐以證人陳保元於警詢中所陳
      以鐵管打落被告所持菜刀之過程，可知上開菜刀掉落處即
      為被告持刀接續砍殺陳保元之處甚明。審酌證人陳保元於
      本院審理中證稱：之前在警察局作筆錄時所說的話都據實
      回答，是根據伊當時記憶所及的事實據實回答等語在卷，
      顯見證人陳保元上揭於本院審理中之證述，部分情節非無
      可能因時間推移經過數月，致其記憶不全或人事地物有所
      錯置之情形，而證人陳保元前於警詢中之證述，未見有明
      顯渲染誇大情節或悖於常情之情況，衡諸一般經驗法則及
      論理法則，應以證人陳保元前於警詢中所陳述之被害情節
      ，較接近案發當時之真實情況，部分內容係較其嗣於本院
      審理中之陳述為可採，則其於警詢所指訴之案發過程及顯
      較嗣後至本院作證時所述較可採或較完整之情節等，均值
      本院一併採信，是認證人陳保元確有於遭被告持菜刀砍殺
      之後，以手中之鐵管打落被告所持菜刀之事實無疑。
    2.就被告父親王聰明有無於上開案發過程出現乙節，證人陳
      保元於本院審理中證稱略以：伊記得在上開過程中，有看
      到王聰明，是伊被王啟昌砍到第一刀時，看到王聰明出現
      ，而且有聽到王聰明當時是在屋內喊叫，不知道王聰明何
      時從屋內走出屋外，伊對王聰明當時有無出來阻止的行為
      沒有印象，伊現在對之前在警詢所說後來是王啟昌的父親
      出來把王啟昌拉住乙事沒有印象等語在卷。惟證人王聰明
      於本院審理中則具結證稱：100 年9 月21日當天伊回來時
      ，王啟昌說有一隻狗在吵，伊叫他不要理那隻狗，後來伊
      就上樓，結果他們發生事情時，伊人在二樓，都沒有看到
      ，只聽到外面有叫嚷的聲音，沒有看到他們衝突的情形，
      伊下樓時人在屋裡，跟人在外面的陳保元有段距離，伊沒
      有看到王啟昌拿刀子的情形，伊下樓時就只看到陳保元原
      本在外面站著講話，結果陳保元走沒兩步就倒下，王啟昌
      還在他旁邊站著，伊問王啟昌站在外面幹什麼，就把王啟
      昌叫進屋內，王啟昌就自己去打電話報警，不是伊拉住王
      啟昌的等語明確。審酌證人陳保元在上開遭被告持刀砍殺
      之過程中，注意力所能及者，當為被告之刀起刀落情形及
      其如何閃躲或阻擋被告持刀砍殺之行為，對於其等衝突地
      點旁之人事物變化情形，實無可能時刻注意且皆予留意、
      記憶，則其記憶中之「見到王聰明下樓」此一情節，究係
      發生在其遭被告砍殺之過程中發生，抑或是其遭被告砍殺
      結束後始發生，非無可能有記憶錯置之情形，實應以證人
      王聰明就其自身所聽聞之案發過程及親眼所見之被告、證
      人陳保元之狀態等情節而為之證述，較符合於事實。審酌
      證人王聰明上開證述，核與被告於偵查中所辯：「…我就
      到廚房拿菜刀出來，有以菜刀砍到他的臉1 刀，另外又砍
      到他的頸部1 刀，陳保元拿鐵棍打到我的手，菜刀就掉在
      地上，我爸爸有出來拉住我。」等語，亦較相符，且觀之
      王聰明之證述情節，亦無何明顯悖於常情或刻意矯飾誇大
      之情形，是本院認為此部分過程應以證人王聰明上開所證
      ，較為可採。
    3.綜此，本院乃據上調查結果，認定證人陳保元在遭被告持
      刀砍殺之際，手中仍持有鐵棍，且其閃躲過被告砍來之第
      三刀後，有持手中鐵棍打落被告之菜刀之行為，及證人王
      聰明嗣於被告之菜刀遭證人陳保元打落後，被告仍與陳保
      元面對面站立談話時，方始下樓查看而見到陳保元原本係
      站立與被告對話，嗣在負傷步行兩步後癱倒在地，被告仍
      站在陳保元旁邊，係由證人王聰明上前將被告叫進屋內始
      阻止被告繼續殺害證人陳保元乙節至明。
（三）按殺人與傷害之區別，以有無殺意為斷，以戕害他人生命
      之故意，著手於刺殺之實行而未發生死亡之結果，為殺人
      未遂；倘無使人喪失生命之故意，僅在使其身體、健康受
      到傷害，則為傷害罪，二罪皆發生傷害之結果，只其主觀
      犯意及身體傷害程度不同而已，審理事實之法院，應就案
      內一切證據，詳查審認，視其犯罪之動機、殺傷之次數、
      所殺傷部位、傷勢程度等綜合判斷，俾為認定（最高法院
      84年度台上字第3179號、85年度台上字第5611號判決參照
      ）；又殺人與傷害之區別，應以有無殺意為斷，即行為人
      於下手時有無決意取被害人生命為準，至於被害人受傷處
      是否致命部位，及傷痕多寡、輕重為何等，亦僅得供審判
      者心證之參考，究不能據為絕對之標準（最高法院19年上
      字第718 號判例、93年度臺上字第618 號、90年度臺上字
      第1897號判決參照）。準此，行為人於行為當時，主觀上
      是否有殺人之故意，除應斟酌其使用之兇器種類、攻擊之
      部位、行為時之態度、表示外，尚應深入觀察行為人與被
      害人之關係、衝突之起因、行為當時所受之剌激、下手力
      量之輕重，被害人受傷之情形及行為人事後之態度等各項
      因素綜合予以研析。被告雖辯稱僅係要嚇唬告訴人陳保元
      ，沒有要殺他之意思云云，惟查：
    1.被告持以砍殺證人陳保元之菜刀，雖係一般家庭廚房使用
      之刀具，惟該菜刀前端是單刃刀身，後端為刀柄，刀刃銳
      利，刀身為鐵製，菜刀全長30公分，刀刃部位約16.5公分
      乙節，業經本院當庭勘驗無訛，此有扣案菜刀1 支可資佐
      證，並有本院勘驗筆錄、扣案菜刀照片附卷可稽，是被告
      犯罪使用之菜刀，客觀上可供作為殺害人生命之兇器，其
      持該菜刀朝陳保元揮砍，主觀上當可認識倘陳保元遭該菜
      刀揮砍，恐會發生死亡之結果，合先認定。
    2.又證人陳保元雖證稱伊沒有印象有無拿鐵管打王啟昌云云
      ，惟伊於本院審理中業就本案發生前與被告碰面之緣由係
      肇因於被告於案發當日中午、傍晚稍早時分，數度至伊之
      居所，無端向伊提及積欠附近商店之金錢要趕緊償還及伊
      飼養之犬隻吵其安寧等話語，致伊不滿，而於同日下午7
      時許，攜帶平日防身之鐵管1 支外出遛狗，於行經被告住
      處前時，即自屋外向人在屋內之被告大喊「你再叫一次啊
      」，被告隨即取出菜刀砍殺伊等情，具結證述明確；而警
      方查獲被告後，業就被告所稱遭陳保元以鐵管毆打背部乙
      事拍攝照片為證，依該照片所攝內容，明顯可見被告之後
      背上半部確留有遭人以物品擊、打之血紅色挫傷瘀痕，此
      有上述被告身體之照片1 幀附卷可參（見警卷第23頁上幅
      照片），堪認被告於警詢、偵查及於本院100 年10 月7日
      訊問中所陳：是陳保元拿鐵管打其背部1 下或2 、3 下，
      然後其就進去家中廚房拿菜刀出來，朝他頭部由上往下揮
      舞菜刀等語，非屬子虛，尚值採信。參諸被告於警詢、偵
      查中所辯：晚上7 點多，陳保元到其住處前面來，當時他
      有拿鐵棍，因為其之前有跟他講欠雜貨店的錢要快點還，
      他不太高興，昨天晚上他來找伊時，他在外面講他欠商店
      錢關其什麼事，之後他就拿鐵棍打其背部1 下或2 、3 下
      ，當時其已經有喝啤酒3 、4 瓶跟保力達2 瓶多，其被打
      之後，就到廚房拿菜刀出來，以菜刀砍到他的臉1 刀，另
      外又砍到他的頸部1 刀，陳保元拿鐵棍有打到其的手，菜
      刀就掉在地上，其父親有出來拉住其等語，實可認定被告
      於進入廚房拿菜刀時，已與陳保元發生爭吵，且因其遭陳
      保元持鐵管打其背部數次，經其驅趕陳保元無效之後，怒
      火中燒，為洩憤之故始取出菜刀砍殺陳保元之動機甚明。
    3.而被告自廚房取出菜刀後，迅即衝返住處門外，持刀朝站
      在在該處之陳保元頭部接連揮砍2 刀，先後砍及陳保元之
      頸部、下巴等情，已如前述。查人體頭部係人之生命中樞
      ，內有主司運動、感覺、記憶、動作協調等功能之大腦、
      小腦，及調節血壓、呼吸等重要功能之腦幹等重要器官，
      頸部則內含氣管，更有大動脈流經，均屬人體之要害所在
      ，且甚為脆弱，倘受刀器砍擊，極易肇致死亡之結果，此
      乃眾所周知之事實，而被告教育程度固僅有國中肄業，惟
      於行為當時係成年人，有其年籍資料在卷足憑（以上學歷
      年籍資料均見警卷第3 頁），其對上情自應有所認識。雖
      被告於警詢中供稱：其進入廚房拿菜刀出來，然後就朝陳
      保元頭部由上往下揮舞菜刀，劃到脖子，揮舞2 下，然後
      對方就倒在地上了等語，係以簡化、統括方式描述案發情
      形，而未就其持刀砍殺之過程、陳保元之反應等細節，詳
      予描述。惟依其上開所述可知，被告自廚房取出菜刀返抵
      陳保元所站之門外後，確有迅即持菜刀朝陳保元之頭部由
      上往下揮砍之舉動無訛，加以被告於偵訊中亦供稱：「（
      你砍到頸部可能砍到動脈造成死亡，有何意見？）我拿刀
      一直揮舞就揮到了。」等語在卷（見偵查卷第12頁反面）
      ，足認被告於持刀揮砍證人陳保元之際，應可確知自己係
      持刀朝陳保元之頭部接連砍下2 刀。觀諸證人陳保元所受
      傷勢之診斷證明書所載陳保元之傷害情狀可知，陳保元之
      頭部、下巴均受有撕裂傷之傷害，衡諸常情，此等傷害僅
      在受傷之人遭他人以銳利刀器揮刀砍殺時才會產生，倘告
      訴人於被告揮刀砍殺當時，未及以手阻擋被告之刀及轉身
      閃避，則被告砍殺所致傷勢，當更深重，並因而導致告訴
      人死亡甚明。且上開傷勢經送醫急救後，到院時雖已無大
      量流血之情形，但此部位為極危險之位置，若傷及頸動脈
      或氣管則有危生命之虞乙節，亦據童綜合醫療社團法人童
      綜合醫院函覆明確，有該醫院100 年11月3 日（100 ）童
      醫字第1435號函1 份附卷可佐（見本院審理卷第51頁），
      可見證人陳保元所受傷勢，確已危及性命，益徵被告行為
      時下手之猛、殺意之堅，實可認為被告持菜刀朝陳保元揮
      舞時，係對於以刀砍殺到陳保元頭部、頸部、下巴等重要
      身體部位之事實有所認識，且有意使其發生，而以菜刀朝
      陳保元上述身體部位接連砍殺3 刀，因第1 刀、第2 刀分
      別砍及陳保元之頸部、下巴，而致陳保元受有前述傷害，
      堪認被告就其所為犯行主觀上具有故意至明。
    4.再依證人陳保元於本院審理中證稱：王啟昌砍完伊後，伊
      用手摸傷口，還沒有倒在地上前，王啟昌有講「刀子不要
      被我找到，如果被我找到，我一樣要殺你」，他講這些話
      時，伊看到他的手上已經沒有菜刀了，不知道他手上的菜
      刀當時何以不見，不記得他是在何時說這些話等語在卷，
      亦足窺知被告縱於菜刀遭陳保元以菜刀打落後，猶因怒氣
      未消，而仍存有欲撿拾菜刀起來揮砍陳保元之故意，始出
      言嚇斥證人陳保元無疑。
    5.綜上所述，倘如被告所言僅係持刀揮舞用以嚇退陳保元之
      意，則其自會在取出菜刀之後，僅在陳保元面前一段距離
      處，凌空揮舞菜刀，以示其威嚇之意，何以會在取得菜刀
      後，隨即返抵陳保元所站之門外處所，並迅即持刀朝陳保
      元之頭部接連揮砍3 刀，其第1 刀、第2 刀係接連砍及陳
      保元之頸部、下巴等身體重要器官，業如前述。倘被告確
      無殺人之意，其應於發現陳保元閃避或以鐵管、舉起右手
      臂等方式阻擋其刀時，或見陳保元已遭其揮砍第1 刀即成
      傷之既，立即罷手離開現場或將手中之菜刀扔掉，以防止
      陳保元受有更嚴重之傷害才是，惟被告不僅未自行中止犯
      行，仍接續朝陳保元揮砍2 刀，嗣因其手中之菜刀遭陳保
      元以鐵管打落在地後，猶未停止，而仍對陳保元怒稱「刀
      子不要被我找到，如果被我找到，我一樣要殺你」之言詞
      ，則被告於行為時，應係具有殺人犯意，而以持菜刀殺人
      之方式遂其犯行，且觀之被告於手中菜刀落地後，仍欲撿
      拾菜刀，同時怒對陳保元口出上開言語，足認被告殺人之
      犯行係持續到陳保元負傷癱倒，且被告之父親王聰明前來
      叫被告進屋時，始受到外力阻礙而停止其行為，致未及發
      生死亡之結果，其未遂之情狀，當屬障礙未遂，至為灼然
      。是被告所辯：並無殺人之犯意云云，乃屬事後卸責之詞
      ，委無足採。指定辯護人辯護稱：被告與陳保元不認識，
      顯然沒有殺害陳保元之動機，被告是中止未遂云云，亦無
      足取。
（四）另被告經警查獲後所測得之呼氣所含酒精成分雖為每公升
      0.86毫克，有酒精濃度測試單乙紙在卷可按（見警卷第25
      頁），惟被告既係因陳保元至其住處外叫喊之細故與告訴
      人發生爭吵，且其對前往廚房拿取菜刀、持刀揮砍到陳保
      元之頸部、下巴等處、陳保元有持鐵管打落其手中之菜刀
      等情，記憶甚詳，僅就本院所詢如何砍陳保元、為何揮砍
      到陳保元之頸部、當時雙方的位置如何、你揮刀方向如何
      等事項，徒以「都不記得了」等語置辯，參以被告犯罪後
      猶能打電話報警及等待警方前來，並於警方到場時表明其
      為下手行兇之人等情，足認其意識尚稱清楚，顯見被告行
      為當時對於外界事務之判斷能力，尚未達到泥醉致不能辨
      識其行為違法或欠缺依其辨識而行為之能力，也未見其辨
      識行為違法或不能依其辨識而行為之能力有顯著降低之情
      形。是指定辯護人所稱：被告當時酒測值高達0.85，他對
      於持菜刀揮砍的部位及力道拿捏都沒有控制能力，被害人
      雖然是頸部受傷，但被告已經無法控制自己的行為，顯然
      不具殺人犯意云云，尚無可採，附此敘明。
（五）綜上所述，被告所辯顯難與其表現於外之客觀行為相稱，
      應屬避重就輕之詞，不足採信，本案被告殺人未遂犯行之
      事證已臻明確，應依法論科。
二、論罪科刑：
（一）核被告王啟昌基於殺人之犯意，著手殺害告訴人陳保元但
      未發生死亡結果之所為，係犯刑法第271 條第2 項、第1
      項之殺人未遂罪。被告持菜刀於密接時、地接續刺殺告訴
      人之舉動，乃屬單一犯意之接續多次舉動，侵害一個法益
      ，應為接續犯。
（二）被告已著手於殺人行為之實行，因手中菜刀遭告訴人持鐵
      管打落後，原本欲撿持菜刀續殺告訴人，惟因告訴人已受
      傷，步行兩步即倒下之客觀事實，致其未能繼續殺害告訴
      人之犯行，而未發生告訴人死亡之結果，尚屬障礙未遂，
      本院審酌本案被告之行為未發生時害結果，爰依刑法第25
      條第2 項之規定，按既遂犯之刑度減輕其刑。
（三）又被告於偵查機關尚未查知犯罪嫌疑人前，即主動打電話
      報警，並於證人即警員許哲維到場後主動表明其為下手行
      兇之人，進而接受裁判，此據被告陳明在卷，並有臺中市
      政府警察局100 年10月17日中市警勤字第1000082460號函
      暨該警局指揮中心受理110 報案紀錄單1 紙附卷可參（見
      本院審理卷第27至28頁），此部分合於刑法第62條第1 項
      關於自首之規定，爰依法遞減輕其刑。
（四）再按刑之量定，為求個案裁判之妥當性，法律固賦予法院
      裁量權，但此項裁量權之行使，除應依刑法第57條規定，
      審酌行為人及其行為等一切情狀，為整體之評價，並應顧
      及比例原則與平等原則，使罪刑均衡，輕重得宜，以契合
      社會之法律感情。又刑法第59條規定犯罪之情狀可憫恕者
      ，得酌量減輕其刑，其所謂「犯罪之情狀」，與同法第57
      條規定科刑時應審酌之一切情狀，並非有截然不同之領域
      ，於裁判上酌減其刑時，應就犯罪一切情狀（包括第57條
      所列舉之10款事項），予以全盤考量，審酌其犯罪有無可
      憫恕之事由（即有無特殊之原因與環境，在客觀上足以引
      起一般同情，以及宣告法定低度刑，是否猶嫌過重等等）
      ，以為判斷（最高法院95年度台上字第6157號判決意旨參
      照）。查本案被告與告訴人間之爭端，乃肇因於告訴人對
      於被告前於同日中午、傍晚稍早時分無端向伊提及積欠附
      近商店之金錢要趕緊償還及伊所飼養之犬隻吵其安寧等話
      語，致告訴人心有不滿，而於同日下午7 時許外出遛狗，
      於行經被告住處前時，為洩心中不滿，而自屋外朝人在屋
      內之王啟昌大喊「你再叫一次啊」等語，復因此與被告發
      生爭吵，其後又持隨身攜帶之鐵管毆打被告之背部，經被
      告驅趕告訴人無效後，始萌生殺人之犯意，並著手實施上
      述持刀砍殺告訴人之行為，審酌被告因一時憤怒即持刀殺
      人之行為，固不可取，惟本案告訴人亦有因出言挑釁、毆
      打被告而激怒被告，招致危難之情存在，足見本案發生原
      因及過程，與一般預謀殺人之情形顯然有別。綜合上情，
      就被告全部犯罪情節觀之，尚非極為重大，本院認科以其
      法定最低度之刑，猶嫌過重，情輕法重，犯罪之情狀非無
      可憫，爰依刑法第59條規定，減輕其刑，並依法遞減之。
（五）本院審酌被告於本案發生之前，僅曾因酒後駕車之公共危
      險案件，經本院量處拘役55日之刑罰，素行尚稱良好，有
      臺灣高等法院被告前案紀錄表乙份在卷可參，惟不知控制
      自我情緒，僅因酒後惱怒即持菜刀行兇，枉顧他人性命安
      危，惡行非淺，告訴人因而受有事實欄所載之傷勢，精神
      痛苦難以言喻，而被告犯後未能與告訴人達成和解損害賠
      償，致未能積極填補告訴人所受損害，而觀諸其於本院審
      理中就犯罪過程之描述，多以意識不是很清楚、不記得等
      語答覆之犯罪後態度等一切情狀，量處被告如主文所示之
      刑，以示懲儆。
（六）扣案菜刀1 把係被告所有用以砍殺告訴人所用之物，此經
      被告供陳在卷，是上開菜刀為被告所有供犯罪使用之物，
      爰依刑法第38條第1 項第2 款規定併予宣告沒收之。
據上論結，應依刑事訴訟法第299 條第1 項前段，刑法第271 條
第2 項、第1 項、第25條第2 項、第62條第1 項、第59條、第38
條第1 項前段，判決如主文。
本案經檢察官沙小雯到庭執行職務。
中    華    民    國   100    年    12    月    21    日
                  刑事第十九庭  審判長法  官  郭書豪
                                      法  官  林秉暉
                                      法  官  胡芷瑜
以上正本證明與原本無異。
如不服本判決應於收受判決後10日內向本院提出上訴書狀，並應
敘述具體理由；其未敘述上訴理由者，應於上訴期間屆滿後20日
內向本院補提理由書（均須按他造當事人之人數附繕本）「切勿
逕送上級法院」。
                                      書記官  曾惠雅
中    華    民    國   100    年    12    月    21    日
附錄論罪科刑法條：
中華民國刑法第271條
（普通殺人罪）
殺人者，處死刑、無期徒刑或 10 年以上有期徒刑。
前項之未遂犯罰之。
預備犯第 1 項之罪者，處 2 年以下有期徒刑。